【裁判字號】    97,訴,1526
【裁判日期】    970423
【裁判案由】    撤銷股東會決議
【裁判全文】
臺灣臺北地方法院民事判決              97年度訴字第1526號
原      告  甲○○
被      告  安泰商業銀行股份有限公司
法定代理人  乙○○
訴訟代理人  林樹旺律師
複  代理人  莊志成律師
上列當事人間請求撤銷股東會決議事件，本院於民國97年4月9日
言詞辯論終結，判決如下：
    主      文
原告之訴駁回。
訴訟費用由原告負擔。
    事實及理由
一、原告起訴主張：
    原告為被告之小股東，參與被告於民國96年12月27日上午 9
    時在臺北市豪園大飯店1樓國際宴會廳所召開之96年第3次股
    東臨時會（下稱系爭股東臨時會）。當日會議係由被告董事
    長乙○○擔任主席，進行至討論事項(一)第1 案因增設副董事
    長一職，而欲修訂公司章程第24條、第25條、第27條、第28
    條及第43條時，因副董事長之增設而產生其薪資及酬勞之支
    出，對公司之盈餘及股東股利之分派均有影響，有必要向股
    東說明相關內容及質疑之處，但會議主席乙○○竟不顧原告
    等小股東之異議而不准股東針對議案內容發言討論，嚴重違
    反公司議事規則及財政部證期會所頒佈之股東會議事規範，
    即宣布逕行表決通過。查被告為上市公司，公司之資訊及經
    營，攸關眾多投資大眾權益，不但應遵守法規，且應落實資
    訊公開政策，以保投資大眾之權益，詎被告董事長乙○○卻
    不顧原告異議，未經充分討論，即逕行通過議案，其決議方
    法實已違法。又查擔任董事之股東王濬智於該次股東會不僅
    被選為董事，並同時被選任為副董事長，足見王濬智對上開
    討論增設副董事長而須修訂章程之議案，具有利害關係，依
    公司法條規定，應迴避而不得參與表決，然王濬智卻未迴避
    而參加上開議案之表決，違反規定之情形甚明。按公司法第
    189 條規定：「股東會之召集程序或其決議方法，違反法令
    或章程時，股東得自決議之日起30日內，訴請法院撤銷其決
    議。」系爭股東臨時會既有前揭決議方法違反法令之情形，
    原告自得依該規定請求撤銷該項決議。並聲明：被告於96年
    12月27日在臺北市○○○路232號豪園大飯店1樓國際會議廳
    所召開之96年第3次股東臨時會之討論事項(一)第1案決議應予
    撤銷。
二、被告辯稱：
  (一)系爭股東臨時會進入討論事項第1 案時，主席乙○○即請出
    席股東就此議案表示意見，經數位股東包括原告在內發言表
    示意見後，主席認為該議案之討論已達可付表決之程度，即
    依職權宣布停止討論提付表決，股東投票表決結果贊成權數
    3,811,848,885股，占出席權數98.58%，反對權數6,020，故
    本議案宣布表決通過。上開第1 案表決通過後，議程即進行
    選舉事項，選舉被告第6 屆董事及監察人，選舉結果由乙○
    ○、王濬智、丁予康、邱正雄、 Makoto Inoue 、郭峰昌、
    KitMan Simon YIM、Rodney Ward 及廖咸興等人當選董事，
    Yasuyuki Miyoshi及林祖郁當選監察人，而後再進行討論事
    項第2 案之議程。而依系爭股東臨時會之全程錄音錄影記載
    ，已清楚表明股東說明意見之情形，是以，原告主張系爭股
    東臨時會討論第1 案時未經討論即進行表決，顯與事實不符
    。且被告公司股東會議事規則第7 條固規定，同一議案每一
    股東發言，非經主席之同意不得超過兩次，但同規則第8 條
    亦規定主席對於議案之討論，認為已達可付表決之程度時，
    得宣布停止討論，提付表決，此乃股東會會議主席之職權，
    防止職業股東為圖干擾議事程序進行之目的而就討論議題從
    事毫無止盡之輪番發言，以維護其他多數股東之權益，故本
    案經部分股東發言表示意見後由主席依職權提付表決，依上
    開規則所示，並無不當。且公司法第189 條規定，唯有股東
    會之「召集程序」或「決議方法」違反法令或章程時，股東
    始得依法行使撤銷權，若所違反者並非召集程序或決議方法
    ，則不在上開所得撤銷之範圍。原告有關議題未經討論之指
    摘，縱屬真實，亦非屬決議方法之範圍，自不得依上開規定
    撤銷股東會決議。
  (二)又系爭股東臨時會之議程，係先討論決議增設公司副董事長
    及修改相關條文後，再進行公司第6 屆董事及監察人之選舉
    ，故在選舉董監事之前為第1 案增設副董事長及修改相關條
    文之討論表決時，王濬智尚非第6 屆之董事，亦不知嗣後之
    選舉其是否能當選第6 屆董事，更不知其當選董事後會被推
    選為副董事長。直言之，為第1 案之表決時，王濬智並非副
    董事長，何來利益迴避之可言。原告主張王濬智當選第6 屆
    董事後，於會後當日之董事會被推選擔任公司副董事長，就
    股東會討論事項第1 案為為利益迴避而參與表決，有違反公
    司法第178條之規定云云，其理由顯難成立。
  (三)末按公司法第189條之1規定：「法院對於前條撤銷決議之訴
    ，認為其違反之事實非屬重大且於決議無影響者，得駁回其
    請求。」姑不論系爭股東時會就本項議題之提出、討論及決
    議方法並無違反法令或公司章程之情事，原告所主張股東臨
    時會有關違反之事實亦非屬重大，且於決議並無影響，亦應
    依該規定駁回原告之請求。並聲明：如主文所示。
三、按股東會之召集程序或其決議方法，違反法令或章程時，股
    東得自決議之日起30日內，訴請法院撤銷其決議，公司法第
    189條定有明文。惟依公司法第189條規定訴請法院撤銷股東
    會決議之股東，應受民法第56條第1 項之限制。此綜觀公司
    法與民法關於股東得訴請法院撤銷股東會決議之規定，始終
    一致。除其提起撤銷之訴，所應遵守之法定期間不同外，其
    餘要件，應無何不同。若謂出席而對股東會召集程序或決議
    方法，原無異議之股東，事後得轉而主張召集程序或決議方
    法為違反法令或章程，而得訴請法院撤銷該決議，不啻許股
    東任意翻覆，影響公司之安定甚鉅，法律秩序，亦不容許任
    意干擾。故應解為依公司法第189 條規定訴請法院撤銷股東
    會決議之股東，仍應受民法第56條第1 項但書之限制。最高
    法院73年臺上字第595 號判例可資參照。經查，原告主張其
    為被告公司股東，且參與系爭股東臨時會開會，而系爭股東
    臨時會討論事項(一)第1 案討論增設副董事長及修改章程，並
    通過決議且選舉王濬智為副董事長等事實，為被告所不爭執
    ，堪信為真。然查，原告於系爭股東臨時會討論事項(一)第 1
    案進行討論時，僅發言表示建議修改部分章程條文，並未對
    召集程序或決議方法當場表示異議，此有系爭股東臨時會議
    事錄及錄音錄影光碟1 片在卷足資佐證，原告雖一再主張其
    有當場表示異議，然未提出證據，自難信其主張為真。據此
    ，原告未依民法第56條規定，對於系爭股東臨時會討論事項
    (一)第1 案之召集程序或決議方法，當場表示異議，依前揭說
    明，自應認其主張於法尚有未合，難以准許。從而，原告依
    公司法第189條規定請求撤銷系爭股東臨時會討論事項(一)第1
    案之決議，為無理由，應予駁回。
四、本件事證已臻明確，兩造其餘攻擊防禦方法及未經本院援用
    之證據，核與判決之結果不生影響，爰不予逐一論駁，併此
    敘明。
據上論結，本件原告之訴為無理由，依民事訴訟法第78條，判決
如主文。
中    華    民    國    97    年    4     月    23    日
                  民事第四庭    法  官  余明賢
以上正本係照原本作成
如對本判決上訴，須於判決送達後20日內向本院提出上訴狀
中    華    民    國    97    年    4     月    23    日
                                書記官  楊勝欽


司法院資訊處製作；財團法人民間司法改革基金會備份。
